【裁判字號】    89,上易,778
【裁判日期】    890328
【裁判案由】    詐欺
【裁判全文】
臺灣高等法院刑事判決                            八十九年度上易字第七七八號
    上  訴  人  台灣板橋地方法院檢察署檢察官
    被      告  甲○○
右上訴人因被告詐欺案件，不服台灣板橋地方法院八十八年度易字第一四六一號，中
華民國八十八年十二月二十一日第一審判決（起訴案號：台灣板橋地方法院檢察署八
十八年度偵緝字第三九０號及併案審理台灣板橋地方法院檢察署八十八年度偵字第九
九四四號）提起上訴，本院判決如左：
    主  文
上訴駁回。
    理  由
一、公訴意旨略以：被告甲○○明知其無財力以付所借之款，竟意圖為自己不法之所
    有，於民國（下同）八十一年間以急需用款為由，在丁○○台北市之住處，向丁○○借得新台幣（下同）十九萬元，屆期均不償還；又明知其無償還互助會款之
    能力，以召組民間互助會週轉資金為由，向丁○○等人召組民間互助會，致使顧
    女等人因而陷於錯誤，參加被告所召組之互助會，共有二十五會（每會二萬元）
    ；被告於互助會進行中，利用會員間彼此不認識之機會，連續假冒會員之名義標
    取會款，致使參加之會員因而陷於錯誤而給付標金，詐得丁○○五十三萬三千三
    百三十元，前後共詐得顧女七十二萬三千三百三十元。案經丁○○訴請偵辦，因
    認被告甲○○涉犯刑法第三百三十九條第一項詐欺取財之罪嫌云云。
二、按犯罪事實應依證據認定之，無證據不得推定其犯罪事實，刑事訴訟法第一百五
    十四條定有明文；次按認定犯罪事實，須依證據，而所謂證據，係指合法之積極
    證據就犯罪事實能為具體之證明者而言；又認定不利於被告之事實，須依積極證
    據，苟積極證據不足為不利於被告事實之認定時，即應為有利於被告之認定，更
    不必有何有利之證據，最高法院三十年上字第八一六號著有判例。又所謂「積極
    證據足以為不利被告事實之認定」，係指據為訴訟上證明之全盤證據資料，在客
    觀上已達於通常一般之人均不致於有所懷疑，而得確信被告確曾犯罪之程度，若
    未達到此一程度，而有合理懷疑之存在時，即無從為有罪之確信，此觀同院七十
    六年度台上字第四八九六號判例意旨自明。再刑法第三百三十九條第一項詐欺罪
    之成立，須以意圖為自己或第三人不法所有，以詐術使人將本人或第三人之物交
    付為要件，所謂以「詐術使人交付」，必須被詐欺人因其詐術而陷於錯誤。若其
    所用方法不能認為詐術，亦不致使人陷於錯誤，即不構成該罪，最高法院四十六
    年台上字第二六０號判例意旨可資參照。
三、本件公訴人認被告甲○○涉犯刑法詐欺取財之罪嫌，無非係以告訴人丁○○之指
    訴及其提出之互助會單影本以及被告於偵查中供述會員有三十一人為其主要論據
    ，惟訊之被告甲○○堅決否認有何詐欺之犯行，先後於原審及本院辯稱：伊之前
    即陸續向丁○○借款，並付顧女二至三分之利息，伊八十一年間並未向丁○○借
    十九萬元，該十九萬元係八十四年借的亦已清償；另伊於八十三年間所召集之互
    助會，並未冒標，係會員黃秋美、黃小姐、張秀英及喬安等四人倒伊的會，致使
    伊無法繼續進行，始停標，伊欠顧女五十三萬三千三百三十元之會款，伊有先清
    償五萬元，因經濟困難無法繼續給付，伊於偵查中所說會員有三十一人係一時口
    誤，實際會員僅有二十五人，伊並無冒標詐欺之行為等語。經查：
   （一）公訴人起訴書所載被告意圖為自己不法所有，於八十一年間以急需用款為
         由，在丁○○台北市住處，向丁○○詐得十九萬元事實之部分，經告訴人
     丁○○於原審調查時指稱：「‧‧‧我八十四年三月標得二十八萬四千元
         ，她（指被告甲○○）沒有將得標金二十八萬四千元給我，她告訴我會陸
         續寄還給我，之後八十四年八月她陸續還了十八萬四千元；另外十萬元她
         開張本票給我，告訴我八十四年九月會還我，但她並沒有還我，同時在八
         十四年八月她因急需用錢，向我借貸九萬元，並開一張本票，告訴我十月
         三日還錢，到期也沒有返還」（見原審八十八年五月十一日訊問筆錄）；
         復於原審及本院訊問時陳稱：「八十一年被告並沒有向我借款十九萬元，
         被告是八十四年向我借款十九萬元．．．（有還？）沒有，還的是會錢。
         」（見原審八十八年十二月七日審判筆錄及本院八十九年三月九日訊問筆
         錄）。足見被告並未如起訴書所指有意圖為自己不法之所有，於八十一年
         間向告訴人丁○○詐騙十九萬元之事；至告訴人丁○○於原審所指稱：被
         告係於八十四年間向告訴人借款共十九萬元，並開立本票，惟屆期未獲付
         款，認被告涉有詐欺之罪嫌。雖被告甲○○於原審及本院調查時堅稱上開
         十九萬元業已清償等語。故被告與告訴人二人對於十九萬元之借款部分是
         否已清償乙節，二人有所爭執，惟被告與告訴人自八十年間起即陸續有金
         錢借貨往來，是告訴人對被告之經濟狀況知之甚詳，猶願借錢給被告，其
         指訴稱：因被詐陷於錯誤而借錢予被告，是否屬實，頗為可疑？縱如告訴
         人所言被告於八十四年間前後借款十九萬元迄今並未清償為屬實。然法院
         不得就未經起訴之犯罪審判，除與已起訴之犯罪有審判不可分之情形外，
         而所謂審判不可分者，係指未起訴之犯罪事實，屬於已經起訴犯罪事實之
         一部，其起訴之效力方及於犯罪事實之全部而言。是告訴人於原審指稱被
         告係於八十四年間以詐術向告訴人借款十九萬元，與前開公訴人起訴之被
         告係於八十一年間詐欺犯行，其間相距有三年之久，故難以認定二者有何
         審判不可分之情形，是自不得就告訴人於原審審理時提出被告係八十四年
         以詐術向其借款十九萬元屆期未還，涉嫌詐欺部分予以審判。
   （二）另公訴人起訴書所指被告於八十三年一月十日起，以召組民間互助會週轉
         資金為由，向告訴人丁○○等人召組互助會，致使告訴人陷於錯誤，參加
         被告所召組之互助會，共有二十五會，每會二萬元，被告於互助會進行中
         ，利用會員彼此不認識之機會，連續假冒會員之名義標取會款，致使參加
         之會員因而陷於錯誤給付標金部分；惟被告究係於何時、冒用何會員之名
         義與出標金若干及詐得之金額各為何？公訴人就此皆未指明，且認定被告
         冒標之證據，即僅憑被告於偵查中答稱會員三十一人（見偵查卷第二十頁
         ）。然依告訴人所提出之互助會單會員僅有二十五人，且公訴人亦未於偵
         查中就被告所提出三十一人之互助會，何以多出六人部分查明，又無其他
         積極證據證明該互助會之會員有三十一人，自難僅憑被告一時口誤，即遽
         論被告有冒標之行為；再者被告於原審及本院調查時供稱：上開二十五人
         之互助會，於八十四年八月十五日會員吳雄郎得標，伊宣布停標後，尚有
         告訴人丁○○及其弟顧家銘與陳足、陳萬成及劉秀美等五會為活會，其餘
         皆為死會；而告訴人一再指稱：尚有七位活會，除上開四會外（告訴人及
         其弟，陳足與陳萬成），另有管金珠、丙○○及黃金盛三人。經查：證人
         黃金盛於原審調查時證稱：係與陳足二人合夥參加一會，會款平均分擔（
         見原審八十八年五月二十六日訊問筆錄），核與證人陳足於原審之證述相
         符；另證人管金珠於原審審理時結證稱：我有跟她（指被告甲○○）二萬
         元的會參加二會，一會是我的名字，一會是以我朋友的名字羅炎松參加的
         ，是活會，我是起會三、四會後頂出去的。我頂給房客歐光華及一位李先
         生（李尊慧）二人」，核與證人歐光華於原審結證之情節相符。（見原審
         八十八年十二月七日審判筆錄）。且被告於偵查中通緝到案後即供述：「
         管（指管金珠）的會讓給李尊慧及歐光華」，故證人管金珠及歐光華二人
         於原審審理中之證詞，顯非臨訟與被告勾串之詞，應堪採信。是告訴人所
         述活會會員其中黃金盛與管金珠二人部分，自非實在；另告訴人所述活會
         會員尚有丙○○部分，依常情而言，參加互助會於會首宣告停標後，倘係
         活會之人焉有經多次傳喚仍不出面向會首索取已繳交會錢之理，且無其他
         證據可資佐證。是告訴人所指會員丙○○尚係活會乙節，亦難以採信。從
         而並無其他積極確切之證據足資證明被告有冒標之行為；又依原審向台北
         區中小企業銀行查詢被告之支票係於八十四年一月十三日公告為拒絕往來
         戶，有該行北商銀海發字第五二三號函在卷可佐，惟被告係於八十三年一
         月十日起召組互助會，並按時開標進行開標次數已超過三分之二會員，承
         如前述，亦無冒用會員之名義標取會款。嗣後因經濟困難，而無法繼續開
         標，亦無法以此遽論於召組互助會之時，即有詐欺之犯意；縱被告未依約
         履行每月返還告訴人會款十萬六千六百六十六元，亦與刑法詐欺罪之構成
         要件不合，此僅係民事上債務不履行之糾葛，理應循民事途逕謀求解決方
         為正途。
    綜上所述，並無其他積極證據證明被告有被訴詐欺之犯行，既不能證明被告犯罪
    ，自應諭知被告無罪之判決。
四、原審經詳察，以不能證明被告犯罪，而為其無罪之諭知，核無違誤，檢察官上訴
    意旨，指摘原判決不當，請求撤銷改判，為無理由，應予駁回。
五、本案被告已諭知無罪，則與向原審併辦之八十八年度偵字第九九四四號部分，已
    無裁判上一罪關係，無法一併審究，原審就併辦部分，諭知退還檢察官依法處理
    ，亦無不合。
六、另告訴人丁○○於原審及本院調查時一再指稱：被告於八十二年五月一日（原審
    誤載為一月五日）起至八十四年五月五日止，所召集連同會首共有三十人之互助
    會，於互助會結束後，尚有陳足、管金珠及乙○○三位活會，顯見被告有冒標之
    情形乙節，惟查：告訴人陳稱上開互助會於八十四年五月五日即已結束，亦未有
    會員提出告訴，又證人陳足與乙○○二人原審調查時證稱：係被告向渠二人借得
    標之會款迄今尚未清償；而證人管金珠對告訴人所述亦予以否認。是就告訴人指
    稱被告尚有冒標之行為乙節，亦無積極證據足資證明被告有冒標之行為。併予說
    明。
據上論斷，應依刑事訴訟法第三百六十八條，判決如主文。
本案經檢察官郭啟東到庭執行職務
中    華    民    國    八十九    年       三       月      二十八      日
                              臺灣高等法院刑事第二十一庭
                                  審判長法  官  葉  騰  瑞
                                        法  官  魏  大  喨
                                        法  官  黃  本  仁
右正本證明與原本無異。
不得上訴。
                                        書記官  劉  育  妃
中    華    民    國    八十九    年        三      月       三十       日


司法院資訊處製作；財團法人民間司法改革基金會備份。
